ACORDAO-COMPLETO-2449066

ACÓRDÃO 3002/2021 ATA 5/2021 - SEGUNDA CÂMARA

VISTOS, relatados e discutidos estes autos da Tomada de Contas Especial instaurada pelo Fundo Nacional de Desenvolvimento da Educação - FNDE em função da ocorrência de irregularidades na execução dos recursos do Programa Nacional de Apoio ao Transporte Escolar, no exercício de 2013.   
ACORDAM os Ministros do Tribunal de Contas da União, reunidos em Sessão da 2ª Câmara, ante as razões expostas pelo Relator, em: 
9.1. nos termos dos arts. 1º, inciso I, 16, inciso III, alíneas b e c, 19, caput, e 23, inciso III, da Lei 8.443/1992, julgar irregulares as contas da Sra. Ila Maria Pinheiro Nogueira Saraiva e da empresa Regad Serviços e Locação de Veículos Ltda., condenando-as, na forma adiante especificada, ao pagamento das quantias originais, abaixo discriminadas, com a fixação do prazo de 15 (quinze) dias, a contar da notificação, para comprovarem, perante o Tribunal (art. 214, inciso III, alínea a, do Regimento Interno/TCU) , o recolhimento da dívida ao Fundo Nacional de Desenvolvimento da Educação, atualizada monetariamente e acrescida dos juros de mora, calculados a partir da data indicada até a do efetivo recolhimento, na forma prevista na legislação em vigor:
9.1.1. Sra. Ila Maria Pinheiro Nogueira Saraiva em solidariedade com a firma Regad Serviços e Locação de Veículos Ltda.: 
	Data
	Valor (R$) 

	31/12/2013
	65.720,23

9.1.2. Sra. Ila Maria Pinheiro Nogueira Saraiva, de forma individual: 
	Data
	Valor (R$) 

	31/12/2013
	166.961,59

9.2. aplicar às responsáveis a multa prevista nos arts. 19, caput, e 57 da Lei 8.443/1992, nos valores a seguir indicados, fixando-lhes o prazo de 15 (quinze) dias, a contar da notificação, para que comprovem, perante o Tribunal (art. 214, inciso III, alínea "a", do Regimento Interno/TCU) , o recolhimento da dívida aos cofres do Tesouro Nacional, atualizada monetariamente desde a data do presente Acórdão até a do efetivo recolhimento, se for paga após o vencimento, na forma da legislação em vigor:
	Responsável 
	Valor (R$) 

	Ila Maria Pinheiro Nogueira Saraiva
	35.000,00

	Regad Serviços e Locação de Veículos Ltda.
	10.000,00

 9.3. autorizar, caso requerido, nos termos do art. 26 da Lei 8.443/1992, c/c o art. 217 do Regimento Interno/TCU, o parcelamento das dívidas em até 36 (trinta e seis) parcelas mensais e sucessivas, sobre as quais incidirão os correspondentes acréscimos legais (débito: atualização monetária e juros de mora; multa: atualização monetária) , esclarecendo às responsáveis que a falta de pagamento de qualquer parcela importará no vencimento antecipado do saldo devedor, sem prejuízo das demais medidas legais;
 9.4. autorizar, desde logo, com fulcro no art. 28, inciso II, da Lei 8.443/1992, a cobrança judicial das dívidas, caso não atendidas as notificações;   
 9.5. enviar cópia deste Acórdão à Procuradoria da República no Estado do Ceará, com base no § 7° do art. 209 do Regimento Interno/TCU, para a adoção das medidas que entender cabíveis, e ao Fundo Nacional de Desenvolvimento da Educação, para ciência.

Tomada de Contas Especial instaurada pelo Fundo Nacional de Desenvolvimento da Educação  FNDE em função da ocorrência de irregularidades na execução dos recursos do Programa Nacional de Apoio ao Transporte Escolar, no exercício de 2013.

Segunda Câmara

Município de Jaguaretama/CE.

3. Responsáveis: Ila Maria Pinheiro Nogueira Saraiva (XXX.662.573-XX) e Regad Serviços e Locação de Veículos Ltda. (00.427.175/0001-80).

13.1. Ministros presentes: Bruno Dantas (Presidente), Aroldo Cedraz e Raimundo Carreiro.
13.2. Ministro-Substituto convocado: Marcos Bemquerer Costa (Relator).
13.3. Ministro-Substituto presente: André Luís de Carvalho.

ACORDAO-COMPLETO-2524449

Acórdão 8509/2022 - Segunda Câmara

MARCOS BEMQUERER

Trata-se da Tomada de Contas Especial instaurada pelo Fundo Nacional de Desenvolvimento da Educação - FNDE em desfavor da Sra. Ila Maria Pinheiro Nogueira Saraiva, Prefeita de Jaguaretama/CE na gestão 2013/2016, tendo por fundamento a ocorrência de irregularidades na execução dos recursos do Programa Nacional de Apoio ao Transporte Escolar - PNATE, no exercício de 2013. 
2.	Transcrevo, a seguir, com os devidos ajustes de forma, a instrução da Secretaria de Controle Externo de Tomada de Contas Especial - Secex/TCE em que os fatos estão circunstanciados (peça 66) :
"HISTÓRICO	
2. Por conta do PNATE, cujo objeto era a 'transferência, em caráter suplementar, aos estados, ao Distrito Federal e aos municípios, de recursos financeiros destinados a custear a oferta de transporte escolar aos alunos educação básica pública, residentes em área rural, com o objetivo de garantir o acesso à educação', consoante Resolução CD/FNDE nº 2, de 18/1/2012, foi liberado no exercício de 2013 o valor total de R$ 232.681,82, conforme Ordens Bancárias relacionadas na peça 7, como segue abaixo:
	Valor (R$) 
	Data

	25.853,54
	28/3/2013

	25.853,54
	30/4/2013

	25.853,54
	31/5/2013

	25.853,54
	28/6/2013

	25.853,54
	31/7/2013

	25.853,54
	30/9/2013

	25.853,54
	8/10/2013

	25.853,54
	1º/11/2103

	25.853,51
	13/12/2013

3. A prestação de contas dos recursos repassados, cujo prazo expirou em 30/4/2014, foi registrada no SIGPC em 16/4/2014 (peça 9) , tendo sido emitido o Parecer nº 2496/2017-COATE/CGAME/DIRAE (peça 12) , com finalidade exclusiva da análise da execução física e verificação do cumprimento do objeto, que sugeriu a aprovação com ressalvas da referida prestação de contas.
4. Entretanto, durante as tratativas de análise das contas, o FNDE tomou conhecimento do Relatório de Demandas Externas n° 201317798, resultado da fiscalização realizada no município de Jaguaretama/CE, no período de 19 a 23/10/2015, pela Controladoria Geral da União - CGU, para verificar a regularidade da aplicação dos recursos transferidos pelo PNATE, no período de 2013 a 2015 (peça 10) .
5. Consoante o citado Relatório da CGU, verificou-se a ocorrência das seguintes irregularidades com os recursos do PNATE/2013, gerando um prejuízo ao erário no montante de R$ 126.706,09:
a) existência de rotas superdimensionadas na prestação de serviço de transporte escolar no ano de 2013  R$ 55.025,20;
b) diferença média de 69,05% no valor pago do quilômetro licitado em relação àquele subcontratado junto aos proprietários de veículos que efetivamente realizaram as rotas no exercício de 2013  R$ 48.702,59;
c) extrapolação do valor pago à empresa escolhida para executar o objeto proposto da Dispensa de Licitação nº 01.31.01.2013, em [função] de acréscimos contratuais acima do permitido, que no caso era de até 25% do valor inicial contratado  R$ 22.978,30;
d) Utilização de veículos inadequados para o transporte de alunos da rede pública de ensino.
6. Foi emitido o Parecer nº 115/2018/DAESP/COPRA/CGCAP/DIFIN (peça 13) , sugerindo, ante a constatação de tais irregularidades, encaminhar 'os autos à Coordenação de Tomada de Contas Especial - COTCE para adoção das medidas de exceção cabíveis'.
7. Por meio do Ofício nº 800/2018/Daesp/Copra/Cgcap/Difin-FNDE, recebido em 9/5/2018 (peça 14, p. 3-4, e peça 15, p. 3) , o FNDE notificou a ex-prefeita, Sra. Ila Maria Pinheiro Nogueira Saraiva, das irregularidades verificadas na execução dos recursos do PNATE/2013, solicitando a devolução dos valores impugnados, sob pena de instauração de TCE, mas, decorrido o prazo fixado, ela não se manifestou.
8. O Prefeito que a sucedeu, Sr. Francisco Glairton Rabelo Cunha, também foi notificado, por meio do Ofício nº 799/2018/Daesp/Copra/Cgcap/Difin-FNDE, recebido em 7/5/2018 (peça 14, p. 1-2, e peça 15, p. 1) , para 'adotar as medidas legais visando ao resguardo do patrimônio público', tendo ele protocolado Representação junto ao Ministério Público Federal do Estado do Ceará e ao Tribunal de Contas da União, 'objetivando adoção das medidas civis e criminais de sua competência', as quais foram consideradas, pela Procuradoria Federal junto ao FNDE, suficientes para afastar sua responsabilidade em relação às irregularidades encontradas no PNATE/2013, conforme Nota nº 00857/2018/CDCON/PFFNDE/PGF/AGU (peças 3 e 4) . 
9. Diante do não saneamento das irregularidades apontadas e da não devolução dos recursos, instaurou-se a Tomada de Contas Especial. No Relatório de Tomada de Contas Especial nº 455/2018-DIREC/COTCE/CGCAP/DIFIN-FNDE/MEC (peças 18 e 21) conclui-se que o prejuízo importa em 54% do valor dos recursos repassados, imputando-se a responsabilidade [à] Sra. Ila Maria Pinheiro Nogueira Saraiva (...) em razão de irregularidades na execução dos recursos do PNATE, no exercício de 2013.
10. O Relatório de Auditoria nº 51/2019 da Controladoria Geral da União (peça 22) também chegou às mesmas conclusões. Após serem emitidos o Certificado de Auditoria, o Parecer do Dirigente e o Pronunciamento Ministerial (peças 23 a 25) , o processo foi remetido a esse Tribunal.
11. Em atendimento ao item 9.4, do Acórdão 1772/2017-TCU-Plenário, Relator Ministro-Substituto Augusto Sherman Cavalcanti, informa-se que foi efetuada pesquisa no sistema processual do TCU, e que foi encontrado débito imputável à responsável em outro processo em tramitação no Tribunal: TC Processo 005.927/2019-6.
Análise dos pressupostos de admissibilidade
12. Verificou-se que não houve o transcurso de mais de dez anos desde o fato gerador sem que tenha havido a notificação [da] responsável pela autoridade administrativa federal competente (art. 6º, inciso II, c/c art. 19 da IN/TCU 71/2012, modificada pela IN/TCU 76/2016) , uma vez que os recursos foram transferidos em 2013 (peça 7) e a responsável foi notificada sobre as irregularidades pela autoridade administrativa competente por meio do Ofício nº 800/2018Daesp/Copra/Cgcap-Difin-FNDE, recebido em 9/5/2018 (peça 14, p. 3-4, e peça 15, p. 3) .
13. Verificou-se que o valor atualizado do débito apurado (sem juros) em 1º/7/2017 é superior a R$ 100.000,00, na forma estabelecida [nos] arts. 6º, inciso I, e 19 da IN/TCU 71/2012, modificada pela IN/TCU 76/2016.
14. A tomada de contas especial estava, assim, devidamente constituída e em condição de ser instruída.
15. No âmbito do TCU, verificou-se que, em caso semelhante ao aqui analisado, este Tribunal entendeu como irregular a prática, no âmbito do PNATE, de mera intermediação de empresas que subcontratam todo o objeto do contrato a prestadores de serviços residentes nas próprias localidades onde os serviços são fornecidos. Assim, constatando-se que os preços contratados são superiores aos efetivamente praticados pelos reais prestadores, configura-se a prática de superfaturamento (Acórdão 983/2012-TCU-Plenário) .
16. Convém transcrever excertos do Voto que fundamentou o referido acórdão, que bem elucidam o critério adotado para apurar o superfaturamento, in verbis:
'5.3.5. Feitas essas observações, entendo restar demonstrado o superfaturamento na prestação dos serviços de transporte escolar, bem como a irregularidade quanto à subcontratação total desses serviços. Quanto ao valor do débito a ser imputado, conforme já mencionado, a Secex/CE propõe [o seu cálculo] (...) como sendo a diferença entre o valor pago às contratadas e aquele pago aos prestadores dos serviços.
5.3.6. Em que pese já ter discordado dessa forma de cálculo do débito, conforme expus na proposta de deliberação condutora do Acórdão 10919/2011-TCU-Segunda Câmara, prolatado nos autos do TC-Processo 005.955/2011-4, um dos primeiros processos desse conjunto de auditorias que levei ao julgamento daquele Colegiado, entendo caber aqui considerações adicionais.
5.3.7. Naquele processo, que tratava de auditoria de mesmo objeto realizado no Município de Aratuba/CE, foi constatada irregularidade semelhante, a qual mereceu da equipe de auditoria proposta de conversão do processo em tomada de contas especial, com imputação de débito calculado da mesma forma como no presente caso. Naquela oportunidade, não acolhi de imediato a forma proposta de cálculo do valor do débito, ponderando que esse valor deveria ser obtido com base nos preços de mercado. De qualquer forma, tendo em vista principalmente a baixa materialidade do débito apontado naquele caso, deixei de acolher a proposta de conversão do processo em TCE.
5.3.8. É forçoso reconhecer, entretanto, que os preços de mercado para o cálculo do débito não poderia[m] ser diferente[s] daquele proposto pela Secex/CE, ou seja, os preços praticados pelos efetivos prestadores dos serviços subcontratados. Obviamente, caso fosse realizada pesquisa junto a fornecedores de transporte escolar com capacidade de prestação de serviços dentro dos padrões aceitáveis, os preços obtidos seriam certamente superiores àqueles precariamente prestados nos casos analisados naquela e nesta auditoria. Não se poderia, portanto, utilizar como referência de preços para cálculo do débito serviços de padrões daqueles efetivamente prestados. Não há também como se abater desse débito eventuais custos de administração decorrentes da subcontratação, tendo em vista que essa subcontratação foi totalmente irregular, conforme já discutido nesta proposta de deliberação.
5.3.9. Por essas razões, e considerando, ainda, a materialidade do valor do débito no presente caso, entendo adequada a proposta de instauração de tomada de contas especial em razão do superfaturamento apurado (...) .'
17. Desse modo, considerou-se que deveria ser promovida a citação da Sra. Maria Pinheiro Nogueira Saraiva (...) , solidariamente com a empresa contratada - Regad Serviços e Locação de Veículos Ltda. - [haja vista que recebera] (...) pela mera intermediação dos serviços, quando, pelo contrato, deveria prestá-los diretamente, além de ter recebido valores acima do que era devido pelo superdimensionamento das rotas, causando ao erário prejuízo no montante de R$ 103.727,49.
18. Quanto ao débito no valor de R$ 22.978,30, ante a extrapolação do valor pago à empresa escolhida pela Dispensa de Licitação nº 01.31.01.2013, em [função] de acréscimos contratuais acima do permitido, também apontado no Relatório da CGU, entendeu-se que não restou configurado prejuízo ao erário, tendo em vista que essa prática, em si, caracteriza irregularidade, por afrontar o art. 65 da Lei 8.666/93, mas isso não quer dizer, necessariamente, que não ocorreu a prestação de serviços equivalente à alteração contratual. Tal entendimento encontra respaldo na análise efetuada pela própria CGU (Peça 10, p. 17) , quando diz que a referida ocorrência não tem a ver com a execução do objeto contratual. 
19. Além disso, entendeu-se também que deveria ser promovida a citação individual da Sra. Ila Maria Pinheiro Nogueira Saraiva ante a utilização de veículos inadequados para o transporte de alunos da rede pública de ensino, pelo valor total repassado por conta do PNATE/2013 - R$ 232.681,82, abatendo-se o valor referido no item 17.
20. Esse encaminhamento se alinha com o posicionamento adotado no âmbito do TC Processo 027.525/2018-0, que trata de irregularidades identificadas no PNATE/2014, bem como no TC Processo 029.548/2017-9, no qual foram identificadas falhas nos processos licitatórios, utilização de veículos inadequados para o transporte escolar e ausência de controles relativos ao cumprimento dos itinerários dos veículos contratados.
21. [No TC-Processo 029.548/2017-9], por intermédio do Acórdão 10268/2018-TCU-Segunda Câmara (Relator Ministro-Substituto André Luís de Carvalho) , o Tribunal determinou a citação do responsável pelo valor integral gerido no âmbito do PNATE, acolhendo entendimento do Relator, de cujo Voto foram extraídos os seguintes trechos:
'5. Peço licença para, no presente momento, discordar da Secex-TCE e do Parquet especial, já que alguns documentos citados como ausentes nesta TCE mostram-se indispensáveis para a efetiva comprovação da regular consecução dos aludidos objetivos do Pnate, a exemplo da ausência dos controles de itinerários, de regularidade documental por parte dos prestadores de serviço (motoristas) e, ainda, da utilização dos veículos em condições de segurança inapropriadas.
6. Bem se vê que o eventual pagamento a partir de serviços realizados fora das especificações contratuais ou em dissonância com os normativos de trânsito e transporte seriam irregulares, podendo dar ensejo, sim, à subsistência do aludido dano ao erário.
7. Não por acaso, o Código de Trânsito Brasileiro reserva capítulo específico para a condução de escolares e, nele (Capítulo XIII) , disciplina não apenas os requisitos técnicos com as condições do veículo e do condutor, mas também os equipamentos obrigatórios de segurança, colocando a segurança do transporte como condição básica para que o serviço seja considerado adequado em sintonia com a Lei nº 8.987, de 1995.
8. Entendo, portanto, que, em vez do imediato arquivamento do presente feito, o TCU deve determinar a citação do ex-gestor responsável para que apresente as suas alegações de defesa e/ou recolha o valor do débito correspondente à totalidade dos recursos repassados ao aludido município, já que não restou comprovada a regularidade e a adequação dos dispêndios realizados com os recursos do Pnate em 2012.'
22. Cabe reforçar que o conjunto dessas irregularidades caracteriza a ausência de comprovação sobre a adequação e a regularidade dos dispêndios realizados, em 2013, com os recursos do Programa Nacional de Apoio ao Transporte Escolar (PNATE) , permitindo-nos concluir pelo não atingimento dos objetivos do Programa e a consequente glosa integral dos valores despendidos no período.
23. Assim, na instrução inicial (peça 30) , analisando-se os documentos nos autos, concluiu-se pela necessidade de realização da citação solidária da Sra. Ila Maria Pinheiro Nogueira Saraiva com a empresa Regad Serviços e Locação de Veículos Ltda., bem como a citação individual da Sra. Ila Maria Pinheiro Nogueira Saraiva, nestes termos:	
a) realizar a citação da Sra. Ila Maria Pinheiro Nogueira Saraiva, solidariamente com a empresa Regad Serviços e Locação de Veículos Ltda., com fundamento nos arts. 10, § 1º, e 12, incisos I e II, da Lei 8.443/1992 c/c o art. 202, incisos I e II, do Regimento Interno/TCU, para, no prazo de quinze dias, apresentarem alegações de defesa quanto às irregularidades detalhadas a seguir:
i)  Irregularidades: impugnação parcial das despesas pagas com os recursos transferidos pelo FNDE ao Município de Jaguaretama/CE, no exercício de 2013, por força do Programa Nacional de Apoio ao Transporte Escolar - PNATE, ante as seguintes irregularidades:
- existência de rotas superdimensionadas na prestação de serviço de transporte escolar;
- diferença média de 69,05% no valor pago do quilômetro licitado em relação aquele subcontratado junto aos proprietários de veículos que efetivamente realizaram as rotas.
ii)  Condutas: 
- Ila Maria Pinheiro Nogueira Saraiva: permitir a execução do contrato de serviços de transporte escolar, no âmbito da gestão dos recursos do PNATE/2013, eivado das irregularidades descritas no item 'i' acima: existência de rotas superdimensionadas na prestação de serviço de transporte escolar e diferença média de 69,05% no valor pago do quilômetro licitado em relação aquele subcontratado junto aos proprietários de veículos que efetivamente realizaram as rotas;
- Regad Serviços e Locação de Veículos Ltda.: receber remuneração indevida por valores acima do que era devido pelo superdimensionamento das rotas e pela diferença média de 69,05% no valor pago do quilômetro licitado em relação aquele subcontratado junto aos proprietários de veículos que efetivamente realizaram as rotas;
iii)  Dispositivos violados: Resolução FNDE/CD nº 2, de 18/1/2012 e Lei nº 8.666/1993, arts. 72, 78, inciso VI, e 43, inciso IV;
e/ou recolherem aos cofres do FNDE as quantias abaixo indicadas, referentes às irregularidades e à conduta de que trata o item 30, alínea 'a', atualizadas monetariamente a partir das respectivas datas até o efetivo recolhimento, abatendo-se na oportunidade as quantias eventualmente ressarcidas, na forma da legislação em vigor.
Débito: PNATE/2013
Diferença média de 69,05% no valor pago do quilômetro licitado em relação aquele subcontratado junto aos proprietários de veículos que efetivamente realizaram as rotas:
	Valor (R$) 
	Data

	22.849,05
	2/8/2013

	25.853,53
	2/10/2013

Existência de rotas superdimensionadas na prestação de serviço de transporte escolar:
	Valor (R$) 
	Data

	1.662,71
	10/10/2013

	25.853,53
	5/11/2013

	27.508,98
	17/12/2013

Valor atualizado do débito em 11/6/2019: R$ 144.215,12.
b) realizar a citação da Sra. Ila Maria Pinheiro Nogueira Saraiva, com fundamento nos arts. 10, § 1º, e 12, incisos I e II, da Lei 8.443/1992 c/c o art. 202, incisos I e II, do RI/TCU, para, no prazo de quinze dias, apresentar alegações de defesa quanto às irregularidades detalhadas a seguir:
i)  Irregularidade: utilização de veículos inadequados para o transporte de alunos da rede pública de ensino, com recursos repassados por conta do PNATE/2013:
ii)  Conduta: permitir a utilização de veículos inadequados para o transporte de alunos da rede pública de ensino, com recursos repassados por conta do PNATE/2013:
iii)  Dispositivos violados: Resolução FNDE/CD nº 2, de 18/1/2012 e Lei nº 9.503/1997, arts. 136 e 138;
Utilização de veículos inadequados para o transporte de alunos da rede pública de ensino, com recursos repassados por conta do PNATE/2013:
	Valor (R$) 
	Data

	25.853,54 (D) 
	28/3/2013

	25.853,54 (D) 
	30/4/2013

	25.853,54 (D) 
	31/5/2013

	25.853,54 (D) 
	28/6/2013

	25.853,54 (D) 
	31/7/2013

	25.853,54 (D) 
	30/9/2013

	25.853,54 (D) 
	8/10/2013

	25.853,54 (D) 
	1º/11/2103

	25.853,51 (D) 
	13/12/2013

	22.849,05 (C) 
	2/8/2013

	25.853,53 (C) 
	2/10/2013

	1.662,71 (C) 
	10/10/2013

	25.853,53 (C) 
	5/11/2013

	27.508,98 (C) 
	17/12/2013

Valor atualizado do débito em 11/6/2019: R$ 182.271,02.'
24.	Em cumprimento ao pronunciamento da Unidade (peça 32) , foi efetuada a citação solidária da Sra. Ila Maria Pinheiro Nogueira Saraiva e da Regad Serviços e Locação de Veículos Ltda., e a citação individual da Sra. Ila Maria P. N. Saraiva, respectivamente:
	Ofício
	Data de Recebimento do Ofício
	Nome do Recebedor do Ofício
	Observação
	Fim do Prazo para Defesa

	5115 e 5116/2019-Secex-TCE (peças 35-36) , de 11/7/2019, à Sra. Ila Maria Pinheiro Nogueira Saraiva
			ARs devolvidos como 'endereço insuficiente' e 'número inexistente' (peças 38 e 40) 
	
	5117/2019-Secex-TCE (peça 37) , de 11/7/2019, à Regad Serviços e Locação de Veículos Ltda.
			AR devolvido como 'mudou-se' (peça 39) 
	
	3396/2019-Seproc (peça 43) , de 9/9/2019, à Regad Serviços e Locação de Veículos Ltda.
	19/9/2019 (vide AR de peça 45) 
	Carlos Alberto
	Ofício recebido no endereço da responsável, conforme pesquisa no CNPJ (peça 42) 
	4/10/2019

	3388/2019-Seproc (peça 44) , de 9/9/2019, à Sra. Ila Maria Pinheiro Nogueira Saraiva
				
25. A Regad Serviços e Locação de Veículos Ltda., representada pelo Sr. Francisco Dager Mourão de Albuquerque, através de advogada legalmente constituída, conforme procuração às peças 47 e 58, pediu e obteve vista e cópia integral do processo, bem como prorrogação do prazo concedido (peças 46 e 48-51) , tendo apresentado suas alegações de defesa em 4/11/2019, presentes nas peças 52-58.
26. [A] Sra. Ila Maria Pinheiro Nogueira Saraiva não foi efetivamente citada, vez que os avisos de recebimento dos ofícios a ela encaminhados foram devolvidos como 'endereço insuficiente' e 'número inexistente' (peças 38 e 40) , não tendo o último AR retornado.
27. Desse modo, antes de proceder-se à análise das alegações de defesa da Regad Serviços e Locação de Veículos Ltda., propôs-se, na última instrução, com a concordância do corpo diretivo (peças 60-62) , fosse renovada a citação solidária da Sra. Ila Maria Pinheiro Nogueira Saraiva com a referida empresa, bem como a citação individual da Sra. Ila Maria Pinheiro Nogueira Saraiva, por meio de Edital publicado no DOU, com o mesmo teor das citações anteriores.
28. Mediante o Edital 0526/2020-TCU/Seproc, de 22/4/2020, publicado no DOU de 28/4/2020 (peças 63-64) , promoveu-se a citação da Sra. Ila Maria Pinheiro Nogueira Saraiva, nos termos do item 23 desta instrução.
29. Transcorrido o prazo regimental, ela permaneceu silente, devendo ser considerada revel, nos termos do art. 12, § 3º, da Lei 8.443/1992, dando-se prosseguimento ao processo. Vale acrescentar que, nos autos do TC Processo 005.927/2019-6, a responsável também foi citada por edital publicado no DOU, haja vista a dificuldade de localização da ex-prefeita.
30. Passamos, assim, ao exame das alegações de defesa da Regad Serviços e Locação de Veículos Ltda., a seguir sintetizadas e analisadas.
EXAME TÉCNICO
Alegações de defesa da empresa Regad Serviços e Locação de Veículos Ltda.
31. O representante da empresa, através de sua procuradora, alega, preliminarmente, ter havido 'morosidade dos procedimentos de apuração conclusiva', fato prejudicial à sua defesa, tendo em vista que o débito a ela atribuído, 'em razão de suposto dano ao erário na ordem de R$ 103.727,49', foi apurado por uma fiscalização realizada pela Controladoria Geral da União (CGU) , no período de 19 a 23/10/2015, sendo que os valores apontados como irregulares são oriundos da execução dos recursos do Programa Nacional de Apoio ao Transporte Escolar - PNATE, repassados no exercício de 2013. 
32. Aduz que a prestação de contas dos referidos recursos foi tempestivamente enviada em 16/4/2014 (peça 9) , tendo sido emitido o Parecer de análise da execução física e do cumprimento do objeto só em 23/1/2018, o que, no seu entender, 'prejudica sobremaneira àqueles que lidam com a coisa pública', pois, ao ter uma longa extensão de tempo entre o fato ocorrido e a sua apuração, esvaem-se 'muitos elementos importantes para o exercício de sua defesa', tendo a própria CGU, no item 4 do seu Relatório de Auditoria n° 51/2019 (peça 22) , apontado 'a referida morosidade da autoridade instauradora'.
33. Informa que 'Conforme definido no art. 4º da IN/TCU nº 71/2012, com redação dada pela IN/TCU nº 76/2016, o órgão ou entidade pública deve primeiramente esgotar as medidas administrativas para elisão do dano, instaurando imediatamente a tomada de contas especial caso não consiga a correspondente reparação', e que 'o art. 3º da IN TCU nº 71/2012 estabelece prazo para a conclusão das medidas administrativas', e o 'art. 4º da IN/TCU nº 71/2012, com redação dada pela IN/TCU nº 76/2016', determina que a instauração da TCE não poderá exceder o prazo máximo de cento e oitenta dias a contar da data-limite para análise da prestação de contas, que seria, no presente caso, até 4/12/2015, porém a mesma só foi instaurada em 6/7/2018, 'ou seja, após mais de três anos da data-limite'.
34. Nesse raciocínio, questiona, quanto à 'suposta existência de rotas superdimensionadas na prestação de serviço de transporte escolar no ano de 2013', a possibilidade de uma fiscalização ser realizada após mais de dois anos em face da execução de um determinado serviço, ressaltando que a equipe alega que, em 2013, houve um superdimensionamento nas rotas para prestação de serviço de transporte escolar com base na fiscalização das rotas executadas em 2015. 
35. Alega que não há como afirmar que foram replicadas as referidas rotas, pois as mesmas são estimadas a cada exercício, quando do levantamento de necessidades para atendimentos aos alunos do referido município e elencadas no Termo de Referência da licitação para contratação, e que, além disso, o fato de conter as mesmas localidades nas referidas rotas 'não é absoluto referencial daquilo que é exatamente executado, pois ao longo tempo as próprias rotas dos municípios, tais como ruas, travessas ou mesmo avenidas, se modificam ao longo do tempo'. 
36. Afirma que a equipe de fiscalização da CGU cometeu um equívoco, tendo apontado em seu relatório 'que nas quatro rotas inspecionadas que apresentaram uma distância menor em relação àquela licitada, verificou-se uma diferença de 121,9 km/dia licitados a maior', porém 'a suposta diferença apontada foi de 102,6 km/dia'; além disso, não teria levado em consideração 'que das 08 rotas supostamente iguais às do ano de 2015, 03 rotas de transporte escolar inspecionadas que apresentaram uma distância MAIOR em relação àquela licitada, verificando-se uma diferença de 64,9 km/dia'.
37. Assim, segundo a defendente, registrou-se no Relatório de Demandas Externas n° 201317798 que as rotas 03 e 10, do exercício de 2013, seriam correspondentes às rotas 04 e 10 do exercício de 2015, mas, na verdade, seriam divergentes, conforme tabelas constantes da peça 52, p. 7.
38. Entende que, caso 'tal diferença não seja levada em conta, seria caso de vislumbrar um enriquecimento ilícito da Administração Pública em face da empresa peticionante, que executou de maneira regular seus serviços', concluindo 'que o suposto prejuízo potencial teria que ser contabilizado em face dos 37,7 km/dia, total este foi o obtido após a compensação dos km/dia efetuados a maior pela empresa Regad Serviços e Locação de Veículos Ltda.'.
39. Em seguida, volta a afirmar que não há, nos presentes autos, os pressupostos para instauração de TCE, 'pois não há comprovação efetiva de dano ao Erário, já que a fiscalização realizada em 2015 não foi efetuada em face dos serviços efetivamente prestados pela empresa peticionante no ano de 2013', não devendo ser aceita a suspeita quanto a¿ responsabilidade do agente com base na suposta relação entre as rotas realizadas em 2015 e 2013. Destacou ainda 'a ausência do esgotamento de todas as medidas administrativas possíveis buscando a regularização ou ressarcimento do suposto dano verificado', pois, até o recebimento da citação do presente processo, a empresa não havia sido notificada para apresentar seu posicionamento.
40. Quanto à diferença média de 69,05% no valor pago do quilômetro licitado em relação àquele subcontratado junto aos proprietários de veículos que efetivamente realizaram as rotas, afirma que tal irregularidade também não procede, tendo a equipe de fiscalização se baseado 'em valores apócrifos da subcontratação de veículos', não havendo no 'processo um documento sequer que revele e comprove' que a subcontratação era realizada nos referidos valores, de forma a dar veracidade à planilha colacionada aos autos, não tendo a equipe de fiscalização anexado os referidos contratos de sublocação. 
41. Assim, 'seis anos após a execução do serviço, a empresa peticionante não possui os mesmos elementos que dispunha àquela época para apresentação e defesa', voltando a alegar que a juntada dos referidos contratos de sublocação seria essencial para demonstração da referida irregularidade, e que, 'constatada a regular entrega dos bens/serviços adquiridos, o valor a ser imputado ao responsável correspondera¿ a¿ diferença entre o que foi pago pelo produto ou serviço e o seu preço de mercado', situação essa que não teria sido, segundo entende, suficientemente comprovada nos autos.
42. Aduz, por fim, relativamente à responsabilidade da empresa contratada pelo Pregão n° 2015.01.22.01, que a equipe de fiscalização apontou, no Relatório de Demandas Externas n° 201317798, ter havido 'um sobrepreço no valor de R$ 48.702,59, e que desta forma, as finalidades do procedimento licitatório não foram atendidas, tais como a proposta mais vantajosa, a garantia do princípio da isonomia, bem como a moralidade e eficiência dos negócios administrativos, ficando assim a supremacia do interesse público comprometida', pelos motivos expostos na alínea 'b' de seu expediente (peça 52, p. 14-16) .
43. Anexou à sua defesa, além da procuração à advogada, de seus documentos de identificação (CNH e comprovante de endereço) , cópia do Pregão Presencial nº 007/2013 (peças 53-58) .
Análise das alegações de defesa da empresa Regad Serviços e Locação de Veículos Ltda.
44. As alegações de defesa apresentadas pela empresa Regad Serviços e Locação de Veículos Ltda. merecem ser acolhidas apenas em parte, pelos motivos a seguir expostos. 
45. Quanto à 'morosidade dos procedimentos de apuração conclusiva', fato prejudicial à sua defesa, não procede tal alegação, visto que, segundo os artigos 4º e 5º da Lei 8.443/1992, o Tribunal de Contas da União tem jurisdição própria e privativa sobre as pessoas e matérias sujeitas à sua competência, abrangendo todos os responsáveis pela aplicação de recursos federais.
46. Deve-se observar que não houve o transcurso do prazo de 10 anos no caso concreto, conforme disposto no IN 71/12, cumprindo transcrever trecho do Acórdão 9570/2015-TCU-Segunda Câmara-Relator: AUGUSTO NARDES:
'O longo decurso de tempo para instauração da tomada de contas especial não é, por si só, razão suficiente para levar à presunção de prejuízo à ampla defesa e, por consequência, a se considerarem iliquidáveis as contas. Eventual impedimento à plenitude do exercício de defesa, ou mesmo dificuldade na sua realização, deve ser provado, cabendo à parte o ônus dessa evidenciação.'
47. Já o § 2° do art. 16 da Lei 8.443/1992 determina que o TCU, ao julgar irregulares as contas, deve fixar a responsabilidade solidária do agente público que praticou o ato irregular, e do terceiro que, como contratante ou parte interessada na prática do mesmo ato, de qualquer modo haja concorrido para o cometimento do dano apurado, que, no caso em tela, é a empresa Regad Serviços e Locação de Veículos Ltda.. 
48. Nesse sentido, a jurisprudência consolidada aponta que o TCU, quando do julgamento pela irregularidade das contas de determinado responsável, pode fixar, quanto ao débito apurado, a responsabilidade solidária de agente privado que haja concorrido para o dano, podendo ainda condená-lo ao pagamento da multa prevista no art. 57 da Lei 8.443/1992 (Acórdão 2262/2015-TCU-Plenário, Rel. Benjamin Zymler; 2.781/2015-TCU-1ª Câmara, Rel. José Múcio Monteiro; 3.099/2015-TCU-1ª Câmara, Rel. José Múcio Monteiro, 3.433/2015-TCU-1ª Câmara, Rel. José Múcio Monteiro; 6.412/2015-TCU-2ª Câmara, Rel. Marcos Bemquerer; 8.670/2015-TCU-2ª Câmara, Rel. Ana Arraes e 8.922/2015-TCU-2ª Câmara, Rel. Marcos Bemquerer) .
49. Vale acrescentar que, no item 4 do próprio Relatório de Auditoria nº 51/2019, da Controladoria Geral da União (peça 22) , abaixo transcrito, este ponto é abordado, mas não como um descumprimento à norma:
'4.	Cabe registrar preliminarmente que, em atendimento ao disposto na alínea 'a' do inciso II do art. 10 da Instrução Normativa/TCU nº 71/2012, conforme as peças acostadas aos autos, verifica-se que as medidas adotadas pela entidade instauradora foram adequadas, exceto em relação à morosidade dos procedimentos de apuração conclusiva, considerando que os fatos geradores do prejuízo datam do exercício de 2013, as constatações da CGU foram registradas em outubro de 2015 (documento 10) , enquanto a apuração conclusiva é de janeiro de 2018 (documento 13) .
4.1. Quanto ao previsto na alínea 'b' do inciso II do art. 10 da Instrução Normativa/TCU nº 71/2012, da análise das peças contidas no processo verifica-se que foram cumpridas as normas em relação à instauração e ao desenvolvimento da tomada de contas especial.'
50. Passamos, em seguida, à análise das alegações de defesa sobre a existência de rotas superdimensionadas na prestação de serviço de transporte escolar, no exercício de 2013, nas quais a empresa contratada alega que a equipe de fiscalização da CGU cometeu um equívoco, tendo apontado em seu relatório 'que nas quatro rotas inspecionadas que apresentaram uma distância menor em relação àquela licitada, verificou-se uma diferença de 121,9 km/dia licitados a maior', porém 'a suposta diferença apontada foi de 102,6 km/dia'.
51. Além disso, a CGU não teria considerado que 3 (três) rotas de transporte escolar apresentaram uma distância maior em relação àquela licitada, 'verificando-se uma diferença de 64,9 km/dia', devendo então o suposto prejuízo potencial ser contabilizado 'em face dos 37,7 km/dia, total este obtido após a compensação dos km/dia efetuados a maior pela empresa Regad Serviços e Locação de Veículos Ltda..'
52. Examinando-se o referido Relatório de Demandas Externas, resultado da fiscalização realizada no município de Jaguaretama/CE no período de 19 a 23/10/2015, pela Controladoria Geral da União (CGU) , para verificar a regularidade da aplicação dos recursos transferidos pelo PNATE, no período de 2013 a 2015 (peça 10) , constata-se que o órgão, em minucioso trabalho, mediante inspeção efetuada por amostragem, demonstrou a ocorrência dos fatos apontados neste processo de TCE, valendo ainda destacar que a Sra. Ila Maria Pinheiro Nogueira Saraiva [dele] tomou conhecimento (...) e apresentou justificativas à época, as quais não foram aceitas pela CGU, conforme se verifica na peça 10, p. 6-10.
53. Não obstante, examinando-se a parte do Relatório referente ao superdimensionamento das rotas (peça 10, p. 4-6) , verifica-se que a equipe de fiscalização efetivamente se equivocou ao calcular a diferença existente nas quatro rotas que apresentaram uma medição menor, quando comparada com as apresentadas no edital de licitação, diferença essa que corresponde a 102,6 km/dia, e não a 121,9 km/dia. Também não considerou que três rotas apresentaram uma distância maior em relação àquela licitada, verificando-se, de fato, uma diferença de 64,9 km/dia, a qual, diminuída dos102,6 km/dia, perfaz 37,7 km/dia, após a compensação dos km/dia efetuados a maior pela empresa, como se vê abaixo:
	Rota
	Itinerário
	Turno
	Km/Dia Contrato A
	Distância Aferida km/Dia
B
	Diferença km/Dia (A - B) 

	03
	Forquilha/ CE 137/ Bom Lugar/ CE 137/ Cacimba da Onça (escola) 
	M
	89,4
	44,0
	45,4

	05
	Rudado/ Lagoa do Mato/ Agrofátima/ Bom Jardim (casa do Éller) / Sítio Novo/ Flores Bela/ Cangaia/ Rudado/ Pedra e Cal (escola) 
	M/T
	118,2
	116,0
	2,2

	08
	Serrote do Mato/ Serrote Branco/ Tigre/ Serrote do Mato/ Quilômetro/ Escuminha/ Quilômetro/ Freitas/ Coronel/ Salgado/ Pedra e Cal (escola) 
	T
	84,1
	64,0
	20,1

	11
	Barbatão/ Casa Nova/ Jurumim/ Possinhos/ Juiz/ Promotor/ Campo Verde/ Furtuna/ Monte Alegre/ Vista Alegre/ Pedra e Cal (escola) 
	M
	120,9
	86,0
	34,9

		Total
				102,6

Quadro: Rotas de transporte escolar contratadas com a distância aferida a maior que a contratada
	Rota
	Itinerário
	Turno
	Km/Dia Contrato A
	Distância Aferida km/Dia
B
	Diferença km/Dia (A - B) 

	06
	Rudado/ Bela Vista/ Forquilha/ Casa do Neto Cezário/ Santa Cruz/ Forquilha/ Rudado/ Pedra e Cal (escola) 
	M/T
	88,5
	92,0
	-3,5

	07
	Alagamar/ Várzea Grande/ Alagamar (escola) / Sítio União/ Alagamar (escola) 
	M
	92,9
	110,0
	-17,1

	24
	São Pedro/ Angico/ São Pedro (escola) / Queimadas
	M/T
	79,7
	124,0
	-44,3

		Total
				64,9

53.1.	Desse modo, [embora] (...) a CGU [tenha apontado] que, nas quatro rotas inspecionadas que apresentaram uma distância menor em relação àquela licitada, teria sido verificada uma diferença de 121,9 km/dia licitados a maior, acarretando um prejuízo potencial no valor de R$ 55.025,20, (...) conforme [os] quadros acima, (...) a diferença é de 37,7 km/dia, [evidenciando] prejuízo potencial [de] R$ 17.017,64.
53.2.	Portanto, quanto à necessidade de ajustes do débito decorrente do superdimensionamento das rotas, merecem ser acolhidas as alegações da empresa contratada.
54. Com relação à diferença média de 69,05% no valor pago do quilômetro licitado em relação àquele subcontratado junto aos proprietários de veículos que efetivamente realizaram as rotas, [a qual a firma aduz] que não teria sido devidamente comprovada pela equipe de fiscalização, ante a ausência de juntada dos contratos de sublocação, [tal argumento] (...) não pode prosperar, visto que a Controladoria-Geral da União [possui] (...) presunção de legitimidade (Acórdão 8206/2020-TCU-Primeira Câmara) .
55. Segue abaixo trecho do relatório em que a CGU examina de que maneira a equipe levantou os valores praticados pelos subcontratados (peça 10, p. 10-14) :
'A empresa Regad Serviços e Locação de Veículos Ltda., vencedora do processo licitatório nº 007/2013 - PP, efetivou a sublocação de 100% da prestação de serviços do transporte de alunos, para isso, contratou veículos de propriedade de diversos cidadãos do Município de Jaguaretama/CE.
Da análise comparativa do valor proposto pela empresa com aquele pago por ela aos proprietários que efetivamente prestaram o serviço de transporte de alunos da rede pública de ensino, chegou-se a um sobrepreço médio de 69,05%, conforme pode ser visualizado a seguir:
Quadro: Porcentagem de sobrepreço 2013
 (...) 
Chama atenção o fato de duas rotas, atendidas por carros de passeio (Corcel e Fiat) , apresentarem 108% de sobrepreço em relação ao valor do quilômetro proposto pela empresa vencedora do certame licitatório (rotas: 18 e 51) , ou seja, o valor do quilômetro licitado (R$ 2,60) é mais do que o dobro daquele pago pela empresa Regad Serviços e Locação de Veículos Ltda. (R$ 1,25) aos proprietários dos veículos que efetivamente atenderam essas rotas.
Diante do exposto, percebe-se que a Administração poderia ter contratado o mesmo serviço por R$ 583.100,00 (valor pago aos subcontratados) , caso tivesse optado por contratar os serviços diretamente. Essa decisão de não contratar diretamente redundou em um prejuízo potencial no valor de R$ 382.882,00, conforme visualizado a seguir.
Quadro: Valor do sobrepreço 2013
 (...) 
Para efetuar os pagamentos relativos à contratação da prestação de serviços de locação de veículos para transporte de alunos da rede pública municipal, para o exercício de 2013, utilizaram-se duas fontes de recursos federais, no caso específico: Pnate e Fundeb 40%, conforme demonstrado a seguir:
Quadro: Despesa executada por fonte de recursos
 (...) 
A utilização de recursos do Programa Nacional de Apoio ao Transporte Escolar - Pnate para fazer face à essa contratação, correspondeu a 12,72% do total despendido ao longo do Exercício 2013. Portanto o prejuízo potencial de recursos do Pnate, relacionado ao sobrepreço apresentado (R$ 382.882,00) , foi da ordem de R$ 48.702,59.
Conclui-se, dessa forma, que as finalidades do processo licitatório, no caso em tela, não foram atendidas: a proposta mais vantajosa, a garantia do princípio da isonomia, bem como os da moralidade e eficiência nos negócios administrativos. Sendo assim, a supremacia do interesse público ficou comprometida.'
56. Vale destacar que a jurisprudência do Tribunal é no sentido de que constitui débito a diferença entre o valor que a empresa apresentou no certame licitatório e aquele efetivamente pago à firma subcontratada, a exemplo dos seguintes Acórdãos:
Acórdão 4808/2016-TCU-Segunda Câmara (relator Ministro-Substituto André Luís de Carvalho) 
'Em caso de subcontratação irregular, especialmente quando feita sobre a integralidade do objeto, em que se verifica que a empresa contratada opera como simples intermediária perante o poder público, constitui débito a diferença entre o valor pago pela Administração e o repassado à subcontratada.'
Acórdão 2089/2014-TCU-Segunda Câmara (relator Ministro-Substituto André Luís de Carvalho) 
'A subcontratação total do objeto, em que se evidencia a mera colocação de pessoa interposta entre a administração pública contratante e a empresa efetivamente executora (subcontratada) , é situação ensejadora de débito, o qual corresponde à diferença entre os pagamentos recebidos pela empresa contratada e os valores por ela pagos na subcontratação integral. Pelo débito respondem, em regime de solidariedade, a empresa contratada e os gestores que permitiram a subcontratação total.'
57. Por fim, no que se refere à 'responsabilidade da empresa contratada pelo Pregão n° 2015.01.22.01', cremos ter havido um equívoco por parte da defesa da empresa responsável, já que os fatos aqui tratados dizem respeito ao Pregão Presencial nº 007/2013, razão porque não examinaremos esta parte das alegações, ressaltando que tal irregularidade não constou do ofício citatório.
Revelia da Sra. Ila Maria Pinheiro Nogueira Saraiva
Da validade das notificações
58. Preliminarmente, cumpre tecer breves considerações sobre a forma como são realizadas as comunicações processuais no TCU. A esse respeito, destacam-se o art. 179, do Regimento Interno do TCU (Resolução 155, de 4/12/2002) e o art. 4º, inciso III, § 1º, da Resolução TCU 170, de 30 de junho de 2004, in verbis:
'Art. 179. A citação, a audiência ou a notificação, bem como a comunicação de diligência, farse-ão:
I - mediante ciência da parte, efetivada por servidor designado, por meio eletrônico, fac-símile, telegrama ou qualquer outra forma, desde que fique confirmada inequivocamente a entrega da comunicação ao destinatário;
II - mediante carta registrada, com aviso de recebimento que comprove a entrega no endereço do destinatário;
III - por edital publicado no Diário Oficial da União, quando o seu destinatário não for localizado
 (...) 
Art. 3º As comunicações serão dirigidas ao responsável, ou ao interessado, ou ao dirigente de órgão ou entidade, ou ao representante legal ou ao procurador constituído nos autos, com poderes expressos no mandato para esse fim, por meio de:
I - correio eletrônico, fac-símile ou telegrama;
II - servidor designado;
III - carta registrada, com aviso de recebimento;
IV - edital publicado no Diário Oficial da União, quando o seu destinatário não for localizado, nas hipóteses em que seja necessário o exercício de defesa".
Art. 4º. Consideram-se entregues as comunicações:
I - efetivadas conforme disposto nos incisos I e II do artigo anterior, mediante confirmação da ciência do destinatário;
II - realizadas na forma prevista no inciso III do artigo anterior, com o retorno do aviso de recebimento, entregue comprovadamente no endereço do destinatário;
III - na data de publicação do edital no Diário Oficial da União, quando realizadas na forma prevista no inciso IV do artigo anterior.
§ 1º O endereço do destinatário deverá ser previamente confirmado mediante consulta aos sistemas disponíveis ao Tribunal ou a outros meios de informação, a qual deverá ser juntada ao respectivo processo.'
59. Portanto, temos que a validade da citação via postal não depende de que o aviso de recebimento seja assinado pelo próprio destinatário da comunicação, o que dispensa, no caso em tela, a entrega do AR em 'mãos próprias'. A exigência da norma é no sentido de o Tribunal verificar se a correspondência foi entregue no endereço correto, residindo aqui a necessidade de certeza inequívoca.
 (...) 
62. No caso vertente, os ofícios de citação da responsável foram encaminhados aos endereços constantes da base de dados CPF da Receita Federal e dos sistemas corporativos do TCU (peças 27, 33 e 41) , mas não foi possível a entrega dos ofícios nesses endereços (peças 38 e 40) , tendo sido realizada sua citação por edital publicado no Diário Oficial da União (peças 63-64) . Vale acrescentar que, nos autos do TC Processo 005.927/2019-6, a responsável também foi citada por meio de edital, haja vista a dificuldade de localização da ex-prefeita.
63. Apesar de regularmente citada, ela deixou transcorrer in albis o prazo regimental que lhe foi concedido para apresentar alegações de defesa e/ou efetuar o recolhimento do débito, motivo pelo qual se impõe o reconhecimento da revelia de que trata o art. 12, § 3º, da Lei 8.443/1992.
64. Deve-se observar que, nos processos do TCU, a revelia não implica a presunção de que sejam verdadeiras todas as imputações levantadas contra os responsáveis, diferentemente do que ocorre no processo civil, em que o não comparecimento do réu aos autos leva à presunção da verdade dos fatos narrados pelo autor. Dessa forma, a avaliação da responsabilidade do agente não pode prescindir da prova existente no processo ou para ela carreada.
65. Assim, independentemente da revelia, a avaliação da responsabilidade do agente nos processos desta Corte não prescinde dos elementos existentes nos autos ou para ele carreados, uma vez que são regidos pelo princípio da verdade material (Acórdão 163/2015-TCU-Segunda Câmara, Relator Ministro- Substituto ANDRÉ DE CARVALHO; 2.685/2015 - TCU - 2ª Câmara, Relator Ministro RAIMUNDO CARREIRO; 2.801/2015 - TCU - 1ª Câmara, Relator Ministro WALTON ALENCAR RODRIGUES; 4.340/2015 - TCU - 1ª Câmara, Relator Ministro-Substituto WEDER DE OLIVEIRA e 5.537/2015 - TCU - 1ª Câmara, Relator Ministro-Substituto WEDER DE OLIVEIRA) . 
66. Entretanto, cabe destacar que, nas fases anteriores desta TCE, a Sra. Ila Maria Pinheiro Nogueira Saraiva também não se manifestou quanto às irregularidades que lhes foram imputadas (...) , conforme registrado no Relatório de Tomada de Contas Especial nº 455/2018-DIREC/COTCE/CGCAP/DIFIN-FNDE/MEC (peça 21) .
67. Adicionalmente, a irregularidade imputada aos responsáveis está claramente demonstrada nos autos, não sendo possível, nesta fase processual, o aproveitamento de qualquer análise de elementos em defesa da Sra. Ila Maria Pinheiro Nogueira Saraiva nem da Regad Serviços e Locação de Veículos Ltda..
68. Há, por fim, um último aspecto a ser [tratado] (...) nos autos, relativo à data de referência do débito imputado à empresa contratada, o qual foi abordado no âmbito do TC Processo 005.927/2019-6, envolvendo irregularidades semelhantes às aqui tratadas - Pnate/2015, e a mesma gestora, [no âmbito do qual] foi proferido o Acórdão 8968/2020-TCU-Segunda Câmara, Relator Ministro-Substituto MARCOS BEMQUERER.
69. Transcrevemos assim, na parte que interessa, trecho do referido Decisum:
'19. Em casos dessa natureza, ou seja, quando há o envolvimento de empresas no débito, a jurisprudência do TCU é no sentido de que, na parcela solidária do prejuízo, devem ser utilizadas, para ambos os responsáveis (gestor público e a firma) , as datas referentes ao efetivo pagamento da sociedade empresária. Precedentes (Jurisprudência Selecionada) :
Acórdão 551/2018-TCU-Segunda Câmara (relator Ministro Aroldo Cedraz) 
'Na hipótese de débito que envolva a responsabilização solidária de terceiros contratados para execução de objeto conveniado, a atualização monetária e a incidência de juros sobre o valor histórico do dano ao erário devem ser consideradas a partir das datas em que foram feitos os pagamentos à contratada, e não do recebimento dos recursos pelo convenente.'
Acórdão 6774/2011-TCU-Segunda Câmara (relator Ministro-Substituto André Luís de Carvalho) 
'Existindo responsabilidade solidária entre o gestor do órgão convenente e a empresa executora do objeto, deve ser considerada para efeito de atualização do valor do débito, para ambos os responsáveis, a data dos pagamentos efetivados à contratada.'
20. Perscrutando os autos, verifico que a Secex/TCE, na citação solidária dos responsáveis, adotou como datas dos fatos geradores do débito aquelas relativas aos dias em que os recursos foram efetivamente creditados na conta específica do PNATE, consoante se nota da instrução inicial e do extrato bancário da indigitada conta corrente (peças 38 e 8) .
21. Como visto acima, o procedimento adotado pela unidade especializada não está de acordo com a jurisprudência do Tribunal.
22. Nesse caso, uma vez que não há no relatório da CGU as datas efetivas dos pagamentos efetuados à contratada (peça 11) e que o FNDE considerou, no cálculo do débito, as datas de crédito das ordens bancárias, haja vista que entendeu cabível responsabilizar somente a ex-Prefeita, adotarei a data de 31/12/2015, último dia do exercício, como sendo a data do fato gerador do débito de R$ 149.219,40.
23. Este procedimento saneia a falha da unidade especializada sem provocar prejuízo às responsáveis, uma vez que o valor do dano ao erário atualizado será menor do que aquele pelo qual foram citadas.'
70. Desse modo, à semelhança do posicionamento adotado no caso mencionado, deverá ser considerada a data de 31/12/2013, como sendo a data do fato gerador do débito de responsabilidade solidária entre a ex-prefeita e a empresa contratada, cujo valor, consoante item desta instrução, foi modificado para R$ 65.720,23, correspondente à soma dos valores referentes às rotas superdimensionadas na prestação de serviço de transporte escolar e da diferença média de 69,05% no valor pago do quilômetro licitado em relação àquele subcontratado junto aos proprietários de veículos que efetivamente realizaram as rotas (R$ 17.017,64 + R$ 48.702,59) .
71. Já em relação à parcela de responsabilidade individual da Sra. Ila Maria Pinheiro Nogueira Saraiva, determinou-se, no referido Acórdão 8968/2020-TCU-Segunda Câmara, que ela deveria ter sido citada, individualmente, pela diferença entre o valor total repassado e o montante atinente ao débito solidário, que no presente caso será R$ 166.961,59 (R$ 232.681,82 - R$ 65.720,23) , tendo sido também adotada a data do último dia do exercício como sendo a data do fato gerador do indigitado prejuízo ao erário.
CONCLUSÃO
72. A partir dos elementos constantes dos autos, foi possível verificar que os recursos repassados ao Município de Jaguaretama/CE, por conta do Programa Nacional de Apoio ao Transporte Escolar - PNATE, no exercício de 2013, não tiveram sua boa e regular aplicação comprovada, ante irregularidades na sua execução, em razão da existência de rotas superdimensionadas na prestação do serviço de transporte escolar, e da diferença média de 69,05% no valor pago do quilômetro licitado em relação àquele subcontratado junto aos proprietários de veículos que efetivamente realizaram as rotas, além da utilização de veículos inadequados para o transporte escolar.
73. Verifica-se também que a Sra. Ila Maria Pinheiro Nogueira Saraiva (...) e a empresa contratada, Regad Serviços e Locação de Veículos Ltda., eram as (...) responsáveis pela gestão dos recursos federais recebidos à conta do PNATE/2013, e, no entanto, não tomaram as providências para que a execução de tais recursos fosse corretamente comprovada. 
74. Realizada a citação solidária das responsáveis, bem como a citação individual da Sra. Ila Maria Pinheiro Nogueira Saraiva, ante a utilização de veículos inadequados para o transporte de alunos da rede pública de ensino, apenas a empresa Regad Serviços e Locação de Veículos Ltda. apresentou, através de advogada legalmente constituída, suas alegações de defesa quanto às irregularidades na execução do PNATE/2013, as quais devem ser acolhidas parcialmente por serem insuficientes para elidir a totalidade do débito que lhes foi imposto, vez que, não logrou afastar a ocorrência das irregularidades apontadas. 
75. Diante disso, e inexistindo nos autos elementos que permitam concluir pela ocorrência de boa-fé ou de outros excludentes de culpabilidade em suas condutas, propõe-se que suas contas sejam julgadas irregulares e condenadas em débito, aplicando-se-lhes a multa prevista no art. 57 da Lei 8.443/1992.
 (...) 
77. Já a pretensão punitiva do TCU, conforme Acórdão 1441/2016-TCU-Plenário, que uniformizou a jurisprudência acerca dessa questão, subordina-se ao prazo geral de prescrição indicado no art. 205 do Código Civil, que é de 10 anos, contado da data de ocorrência da irregularidade sancionada, nos termos do art. 189 do Código Civil, sendo este prazo interrompido pelo ato que ordenar a citação, a audiência ou a oitiva do responsável. Conforme o mesmo Acórdão, a ocorrência desta espécie de prescrição será aferida, independentemente de alegação da parte, em cada processo no qual haja intenção de aplicação das sanções previstas na Lei 8.443/1992.
78. Considerando que o fato gerador do débito é a não comprovação das despesas, entende-se que o termo inicial para a contagem do prazo prescricional é a data final para apresentar a prestação de contas, que se deu em 30/4/2014, oportunidade em que deveria restar comprovada a boa e regular aplicação dos recursos, conforme entendimento expressado nos Acórdão 2278/2019-TCU-Primeira Câmara (rel. Min. Subst. Augusto Sherman) e 3749/2018-Segunda Câmara (rel. Min. Ana Arraes) , extraídos da jurisprudência selecionada do Tribunal. Assim, não houve o transcurso de prazo superior a dez anos entre essa data e o ato de ordenação da citação, que ocorreu em 25/6/2019 (peça 32) , motivo pelo qual não se operou a prescrição da pretensão punitiva do Tribunal de Contas da União."
3.	Com tais ponderações, a proposta de mérito da unidade instrutiva foi lavrada nos seguintes termos (peças 66, pp. 17/18, 67 e 68) :
"I)	 considerar revel, para todos os efeitos, a Sra. Ila Maria Pinheiro Nogueira Saraiva, dando-se prosseguimento ao processo, com fundamento no art. 12, § 3º da Lei nº 8.443/1992;
II)	acolher, em parte, as alegações de defesa apresentadas pela empresa Regad Serviços e Locação de Veículos Ltda.; 
III)	julgar irregulares, nos termos dos arts. 1º, inciso I, 16, inciso III, alíneas 'b' e 'c', da Lei 8.443/1992 c/c os arts. 19 e 23, inciso III, da mesma Lei, e com os arts. 1º, inciso I, 209, II e III, 210 e 214, inciso III, do Regimento Interno/TCU, as contas da Sra. Ila Maria Pinheiro Nogueira Saraiva, e, nos termos dos arts. 1º, inciso I, 16, inciso III, alínea 'c', da Lei 8.443/1992 c/c os arts. 19 e 23, inciso III, da mesma Lei, e com os arts. 1º, inciso I, 209, II e III, 210 e 214, inciso III, do Regimento Interno/TCU, as contas da empresa Regad Serviços e Locação de Veículos Ltda., condenando-os, solidariamente, ao pagamento da quantia a seguir especificada, atualizada monetariamente e acrescida dos juros de mora, calculados a partir da data discriminada até a efetiva quitação do débito, fixando-lhes o prazo de 15 (quinze) dias para que comprovem, perante o Tribunal, o recolhimento da referida quantia aos cofres do Fundo Nacional de Desenvolvimento da Educação, nos termos do art. 23, inciso III, alínea 'a', da citada Lei c/c o art. 214, inciso III, alínea 'a', do Regimento Interno/TCU, ante a impugnação parcial das despesas decorrentes do Programa Nacional de Apoio ao Transporte Escolar, no exercício de 2013:
	Valor (R$) 
	Data

	65.720,23
	31/12/2013

IV) condenar, individualmente, a Sra. Ila Maria Pinheiro Nogueira Saraiva, com fundamento nos arts. 19 e 23, inciso III, da Lei 8.443/1992 c/c os arts.210 e 214, inciso III, do Regimento Interno/TCU, ao pagamento da quantia a seguir especificada, atualizada monetariamente e acrescida dos juros de mora, calculados a partir da data discriminada até a efetiva quitação do débito, fixando-lhes o prazo de 15 (quinze) dias para que comprove, perante o Tribunal, o recolhimento da referida quantia aos cofres do Fundo Nacional de Desenvolvimento da Educação, nos termos do art. 23, inciso III, alínea 'a', da citada Lei c/c o art. 214, inciso III, alínea 'a', do Regimento Interno/TCU, ante a  impugnação das despesas decorrentes do Programa Nacional de Apoio ao Transporte Escolar, no exercício de 2013:
	Valor (R$) 
	Data

	166.961,59
	31/12/2013

V) aplicar à Sra. Ila Maria Pinheiro Nogueira Saraiva e à empresa Regad Serviços e Locação de Veículos Ltda. a multa referida no art. 57 da Lei nº 8.443, de 1992, fixando-lhes o prazo de 15 (quinze) dias, a partir da notificação, para que comprovem, perante o Tribunal, seu recolhimento aos cofres do Tesouro Nacional, atualizada monetariamente desde a data deste acórdão até a data do efetivo pagamento;
VI) autorizar também  desde logo, se requerido, com fundamento no art. 26 da Lei 8.443/1992, c/c o art. 217, do Regimento Interno/TCU, o parcelamento da dívida em até 36 (trinta e seis) parcelas, incidindo sobre cada parcela, corrigida monetariamente, os correspondentes legais, fixando-lhes o prazo de quinze dias, a contar do recebimento da notificação, para comprovarem perante o Tribunal o recolhimento da primeira parcela, e de trinta dias, a contar da parcela anterior, para comprovar os recolhimentos das demais parcelas, devendo incidir sobre cada valor mensal, atualizado monetariamente, os juros de mora devidos, no caso do débito, na forma prevista na legislação em vigor, alertando os responsáveis que a falta de comprovação do recolhimento de qualquer parcela implicará o vencimento antecipado do saldo devedor, nos termos do art. 26, parágrafo único, da Lei 8.443/1992, c/c o art. 217, §2º, do Regimento Interno deste Tribunal;
VII) autorizar, desde logo, a cobrança judicial das dívidas, nos termos do art. 28, inciso II, da multicitada Lei 8.443/1992, caso não atendida a notificação;
VIII) enviar cópia do Acórdão a ser prolatado ao Procurador-Geral da República no Ceará, nos termos do § 3º do art. 16 da Lei 8.443/1992 c/c o § 7º do art. 209 do Regimento Interno/TCU, para adoção das medidas cabíveis, informando-lhe que o inteiro teor da deliberação pode ser consultado no endereço www.tcu.gov.br/acordaos;
IX) encaminhar cópia do Acórdão que vier a ser proferido ao FNDE e às responsáveis, para ciência, informando que a presente deliberação, acompanhada do Relatório e do Voto que a fundamentam, está disponível para a consulta no endereço www.tcu.gov.br/acordaos, além de esclarecer que, caso requerido, o TCU poderá fornecer sem custos as correspondentes cópias, de forma impressa."
4.	O Ministério Público especializado, em parecer da lavra do Procurador Sérgio Ricardo Costa Caribé, anui ao encaminhamento alvitrado pela unidade especializada (peça 69) .
		É o Relatório.

Késsia Pinheiro Campos Cidrack (OAB/CE 25.484).

Procurador Sérgio Ricardo Costa Caribé.

TOMADA DE CONTAS ESPECIAL. PROGRAMA NACIONAL DE APOIO AO TRANSPORTE ESCOLAR. NÃO COMPROVAÇÃO DA BOA E REGULAR APLICAÇÃO DOS RECURSOS. CITAÇÃO DA EX-PREFEITA E DA FIRMA CONTRATADA. ALEGAÇÕES DE DEFESA DA EMPRESA. REVELIA DA EX-ALCAIDE. SUBCONTRATAÇÃO DOS SERVIÇOS DE TRANSPORTE DE ALUNOS. ENTENDIMENTO DO TCU ACERCA DO VALOR PAGO AOS SUBCONTRATADOS. VEÍCULOS EM PÉSSIMO ESTADO DE CONSERVAÇÃO UTILIZADOS PARA O TRANSPORTE DE ALUNOS. CONTAS IRREGULARES. DÉBITO. MULTA. 1) Julgam-se irregulares as contas e em débito os responsáveis, com aplicação de multa, em função da não comprovação da boa e regular aplicação de recursos federais recebidos para aplicação no Programa Nacional de Apoio ao Transporte Escolar - PNATE. 2) A subcontratação total do objeto, em que se evidencia a mera colocação de pessoa interposta entre a administração pública contratante e a empresa efetivamente executora (subcontratada), é situação ensejadora de débito, o qual corresponde à diferença entre os pagamentos recebidos pela empresa contratada e os valores por ela pagos na subcontratação integral. Pelo débito respondem, em regime de solidariedade, a empresa contratada e os gestores que permitiram a subcontratação total. 3) É cabível a imputação de débito ao gestor municipal de recursos do Programa Nacional de Apoio ao Transporte do Escolar em decorrência da prestação de serviço de transporte escolar sem o atendimento das exigências do Código de Trânsito Brasileiro (Lei 9.503/1997) e dos normativos expedidos pelo FNDE para o mencionado programa, a exemplo do transporte de alunos em veículos de carga, porquanto configura a prestação de serviços de forma ilegal e inadequada, deixando de atender o interesse público. 4) O longo decurso de tempo para a instauração de TCE não é, por si só, razão suficiente para que seja presumido eventual prejuízo à ampla defesa, eis que o impedimento ao direito de se defender deve ser expressamente provado pela parte que o argui.

TOMADA DE CONTAS ESPECIAL (TCE)

Secretaria de Controle Externo de Tomada de Contas Especial - Secex/TCE.

Em exame a Tomada de Contas Especial instaurada pelo Fundo Nacional de Desenvolvimento da Educação - FNDE em desfavor da Sra. Ila Maria Pinheiro Nogueira Saraiva, Prefeita de Jaguaretama/CE na gestão 2013/2016, em razão de irregularidades na execução dos recursos do Programa Nacional de Apoio ao Transporte Escolar - Pnate, no exercício de 2013.
2.	O objeto do Pnate é a transferência, em caráter suplementar, aos estados, ao Distrito Federal e aos municípios, de recursos financeiros destinados a custear a oferta de transporte escolar aos alunos da educação básica pública, residentes em área rural, com a finalidade de garantir o acesso à educação, consoante a Resolução CD/FNDE 5, de 28/5/2015.
3.	Para a consecução daquele objetivo, o FNDE transferiu à municipalidade R$ 232.681,82, conforme a relação constante da peça 7. 
4.	A ex-Prefeita encaminhou a prestação de contas dos recursos recebidos ao concedente, via on line, pelo Sistema de Gestão de Prestação de Contas - SIGPC em 16/4/2014 (peça 9) . O FNDE analisou-a e, por meio do Parecer 3448/2017-COATE/CGAME/DIRAE, sugeriu a sua aprovação com ressalvas (peça 12) . 
5.	Todavia, no Relatório de Demandas Externas 201317798 da Controladoria-Geral da União - CGU (peça 10) , mediante o qual foram sintetizadas informações relativas à fiscalização efetuada no Município de Jaguaretama/CE, no período de 19 a 23/10/2015, com o fito de verificar a regularidade da aplicação dos recursos transferidos pelo Pnate entre 2013 e 2015, constaram as seguintes irregularidades: 
	5.1. existência de rotas superdimensionadas na prestação de serviço de transporte escolar no ano de 2013 (débito de R$ 55.025,20) ; 
	5.2. diferença média de 69,05% no valor pago do quilômetro licitado em relação àquele subcontratado junto aos proprietários de veículos que efetivamente realizaram as rotas no exercício de 2013 (débito de R$ 48.702,59) ; 
	5.3. extrapolação do valor pago à empresa escolhida para executar o objeto proposto da Dispensa de Licitação nº 01.31.01.2013, em função de acréscimos contratuais acima do permitido, que no caso era de até 25% do valor inicial contratado (débito de R$ 22.978,30) ; e 
	5.4. utilização de veículos inadequados para o transporte de alunos da rede pública de ensino. 
6.	Tendo tomado conhecimento do indigitado relatório da CGU, o FNDE notificou a Sra. Ila Maria Pinheiro Nogueira Saraiva acerca das irregularidades verificadas na execução dos recursos do PNATE/2013, solicitando a devolução dos valores impugnados, sob pena de instauração de TCE (peça 14, pp. 3/4; e 15, pp. 3/4) .
7.	O Sr. Francisco Glairton Rabelo Cunha, Prefeito sucessor da Sra. Ila Maria Pinheiro Nogueira Saraiva, também foi notificado para adotar as medidas legais que visassem ao resguardo do patrimônio público (peças 14, pp. 1/2, e 15, pp. 1/2) e comprovou ter representado junto ao Ministério Público Federal, consoante demonstram os documentos das peças 3 e 4.
8.	 Uma vez que a ex-alcaide não saneou as irregularidades, tampouco devolveu os recursos repassados, o FNDE instaurou a presente Tomada de Contas Especial e apontou prejuízo de 54,45% do valor do quantum recebido (R$ 126.706,09) , imputando-o à Sra. Ila Maria Pinheiro Nogueira Saraiva (peças 18 e 21) .
9.	No âmbito deste Tribunal, a Secretaria de Controle Externo de Tomada de Contas Especial - Secex/TCE instruiu os autos e indicou a necessidade de incluir no polo passivo deste processo a firma contratada para o serviço de transporte de alunos, Regad Serviços e Locação de Veículos Ltda..  
10.	Assim, por delegação de competência deste Relator, a unidade especializada efetuou a citação das responsáveis nos seguintes moldes (peças 35/40 e 43/45) :
	10.1. Sra. Ila Maria Pinheiro Nogueira Saraiva em solidariedade com a empresa Regad Serviços e Locação de Veículos Ltda.:
	10.1.1. existência de rotas superdimensionadas na prestação de serviço de transporte escolar:
	Valor (R$) 
	Data

	1.662,71
	10/10/2013

	25.853,53
	5/11/2013

	27.508,98
	17/12/2013

	10.1.2. diferença média de 69,05% no valor pago do quilômetro licitado em relação aquele subcontratado junto aos proprietários de veículos que efetivamente realizaram as rotas:
	Valor (R$) 
	Data

	22.849,05
	2/8/2013

	25.853,53
	2/10/2013

	10.2. Sra. Ila Maria Pinheiro Nogueira Saraiva, de forma individual: 
	10.2.1. utilização de veículos inadequados para o transporte de alunos:
	Valor (R$) 
	Data

	25.853,54 (D) 
	28/3/2013

	25.853,54 (D) 
	30/4/2013

	25.853,54 (D) 
	31/5/2013

	25.853,54 (D) 
	28/6/2013

	25.853,54 (D) 
	31/7/2013

	25.853,54 (D) 
	30/9/2013

	25.853,54 (D) 
	8/10/2013

	25.853,54 (D) 
	1º/11/2103

	25.853,51 (D) 
	13/12/2013

	22.849,05 (C) 
	2/8/2013

	25.853,53 (C) 
	2/10/2013

	1.662,71 (C) 
	10/10/2013

	25.853,53 (C) 
	5/11/2013

	27.508,98 (C) 
	17/12/2013

	10.2.2. acréscimos contratuais irregulares em favor da firma Regad Serviços e Locação de Veículos Ltda.:
	Valor (R$) 
	Data

	22.978,30
	2/7/2013

11.	Somente a Regad Serviços e Locação de Veículos Ltda. apresentou alegações de defesa, havendo a ex-Prefeita optado pela revelia. 
12.	A Secex/TCE, após analisar os argumentos/documentos encaminhados por aquela empresa, apresentou proposta que contempla, em síntese: i) o julgamento pela irregularidade destas contas especiais com a imputação de débito às responsáveis; ii) a aplicação da penalidade pecuniária insculpida no art. 57 da Lei 8.443/1992 à ex-alcaide e à empresa; e iii) o envio de cópia do Acórdão que sobrevier ao Ministério Público da União.
13.	O encaminhamento acima descrito recebeu a anuência do Parquet especializado, em parecer da lavra do Procurador Sérgio Ricardo Costa Caribé (peça 69) .
II
14.	Inicio o exame deste feito tecendo comentários sobre a citação que foi endereçada às responsáveis. 
15.	Consoante se colhe dos autos, o débito ora em análise é composto de duas parcelas: i) uma atribuída de forma solidária à Sra. Ila Maria Pinheiro Nogueira Saraiva e à empresa Regad Serviços e Locação de Veículos Ltda.; e ii) outra imputada, de forma individual, à ex-Prefeita.
16.	O débito solidário decorre de superdimensionamento das rotas percorridas na prestação do serviço de transporte escolar (R$ 55.025,22) e da diferença consubstanciada no valor a maior - da ordem de 69% - pago a proprietários de veículos subcontratados para transportar os alunos (R$ 48.702,59) , totalizando R$ 103.727,81.
17.	Já a parcela atribuída exclusivamente à ex-alcaide decorre da constatação de que, dada a precariedade dos veículos usados no transporte dos alunos, não haveria como se concluir pelo atingimento da meta prevista para o Pnate, qual seja, o transporte escolar aos alunos da educação básica pública, residentes em área rural, com a finalidade de garantir o acesso à educação. 
18.	Desse modo, em tese, a Sra. Ila Maria Pinheiro Nogueira Saraiva deveria ter sido citada pela totalidade dos valores repassados à municipalidade (R$ 232.681,82) , sendo R$ 103.727,81 solidariamente com a firma Regad Serviços e Locação de Veículos Ltda., e R$ 128.954,01 de forma individual. 
19.	Em casos dessa natureza, ou seja, quando há o envolvimento de empresas no débito, a jurisprudência do TCU é no sentido de que, na parcela solidária do prejuízo, devem ser utilizadas, para ambos os responsáveis (gestor público e a firma) , as datas referentes ao efetivo pagamento da sociedade empresária. Precedentes (Jurisprudência Selecionada) :
Acórdão 551/2018-TCU-Segunda Câmara (relator ministro Aroldo Cedraz) 
"Na hipótese de débito que envolva a responsabilização solidária de terceiros contratados para execução de objeto conveniado, a atualização monetária e a incidência de juros sobre o valor histórico do dano ao erário devem ser consideradas a partir das datas em que foram feitos os pagamentos à contratada, e não do recebimento dos recursos pelo convenente."
Acórdão 6774/2011-TCU-Segunda Câmara (relator ministro-substituto André Luís de Carvalho) 
"Existindo responsabilidade solidária entre o gestor do órgão convenente e a empresa executora do objeto, deve ser considerada para efeito de atualização do valor do débito, para ambos os responsáveis, a data dos pagamentos efetivados à contratada."
20.	Perscrutando os autos, verifico que a Secex/TCE, na citação solidária dos responsáveis, adotou como datas dos fatos geradores do débito aquelas relativas aos dias em que os recursos foram efetivamente creditados na conta específica do Pnate, consoante se nota da instrução inicial e do extrato bancário da indigitada conta corrente (peças 30, 7 e 8) .
21.	Como visto acima, o procedimento adotado pela unidade especializada não está de acordo com a jurisprudência do Tribunal. 
22.	Nesse caso, uma vez que não há no relatório da CGU as datas efetivas dos pagamentos efetuados à contratada (peça 10) e que o FNDE considerou, no cálculo do débito, as datas de crédito das ordens bancárias, haja vista que entendeu cabível responsabilizar somente a ex-Prefeita, adotarei a data de 31/12/2013, último dia do exercício, como sendo a data do fato gerador do débito solidário de R$ 103.727,81.
23.	Este procedimento saneia a falha da unidade especializada sem provocar prejuízo às responsáveis, uma vez que o valor do dano ao erário atualizado será menor do que aquele pelo qual foram citadas.   
24.	Já em relação à parcela de responsabilidade individual da Sra. Ila Maria Pinheiro Nogueira Saraiva, a unidade instrutiva efetuou a citação daquela responsável pela totalidade das parcelas repassadas pelo FNDE, computando como crédito, no ofício citatório, os valores atinentes ao chamamento solidário, bem como a parcela de R$ 22.978,30 imputada individualmente à responsável, em decorrência de extrapolação irregular do contrato firmado com a Regad Serviços e Locação de Veículos Ltda. 
25.	Na sistemática adotada por este Tribunal, valores levados a crédito nas citações e eventuais condenações são aqueles relativos a quantias que foram devolvidas pelo responsável, conforme previsto no Enunciado 128 da Súmula de Jurisprudência do TCU:
"Mesmo na hipótese de já se ter verificado recolhimento parcial, o Acórdão de condenação expressará o total da dívida, abatendo-se, na execução, o valor já satisfeito, sem a incidência da correção monetária e dos juros de mora sobre a quantia já ressarcida e a partir da data de cada pagamento."
26.	Em suma, como mencionei acima, a ex-alcaide deveria ter sido citada, individualmente, pela diferença entre o valor total repassado (R$ 232.681,82) e o montante atinente ao débito solidário (R$ 103.727,81) , ou seja, R$ 128.954,01. 
27.	Dessarte, como forma de sanear o processo, de igual modo à citação solidária, adotarei o dia 31/12/2013 como sendo a data do fato gerador do prejuízo ao erário de responsabilidade individual da ex-alcaide.  
28.	Fixadas tais premissas, passo ao exame das alegações de defesa da empresa Regad Serviços e Locação de Veículos Ltda..
III
29.	Conforme apontei acima, o débito imputado àquela empresa decorre de: a) superfaturamento devido ao dimensionamento excessivo das rotas percorridas na prestação do serviço de transporte escolar (R$ 55.025,22) ; e b) de sobrepreço da ordem de 69% no valor pago a proprietários de veículos subcontratados para transportar os alunos (R$ 48.702,59) . 
30. 	No que tange ao superfaturamento apurado pela CGU, a defendente reclamou de suposto erro de cálculo, asseverando que, ao invés do excesso de 102,6 km/dia apontado por aquele órgão de controle, o incremento correto seria de 37,7 km/dia, o que reduziria o prejuízo para R$ 17.017,64.
31.	In casu, como apurado pela Secex/TCE (itens 53 e 53.1 da instrução transcrita no Relatório precedente) , a CGU deixou de computar, em seu cálculo do dano ao erário em foco, a distância de 64,9 km/dia efetivamente percorrida a maior pela contratada em relação ao que havia sido licitado. 
32.	Procedente, portanto, a defesa da responsável no tocante a este específico tópico.
33.	Relativamente ao sobrepreço havido na sublocação do transporte, no valor de R$ 48.702,59, a defendente argui que a Controladoria-Geral da União não apresentou os contratos de sublocação, o que, em seu entender, invalidaria o apontamento daquele órgão de controle.
34.	Mister fixar, desde já, o posicionamento deste Tribunal de que a diferença entre o valor que a empresa apresentou no certame licitatório e aquele efetivamente pago à firma subcontratada de forma irregular consubstancia dano ao erário. Precedentes (jurisprudência selecionada) : 
Acórdão 4808/2016-TCU-Segunda Câmara (relator ministro-substituto André Luís de Carvalho) 
"Em caso de subcontratação irregular, especialmente quando feita sobre a integralidade do objeto, em que se verifica que a empresa contratada opera como simples intermediária perante o poder público, constitui débito a diferença entre o valor pago pela Administração e o repassado à subcontratada." 
Acórdão 2089/2014-TCU-Segunda Câmara (relator ministro-substituto André Luís de Carvalho) 
"A subcontratação total do objeto, em que se evidencia a mera colocação de pessoa interposta entre a administração pública contratante e a empresa efetivamente executora (subcontratada) , é situação ensejadora de débito, o qual corresponde à diferença entre os pagamentos recebidos pela empresa contratada e os valores por ela pagos na subcontratação integral. Pelo débito respondem, em regime de solidariedade, a empresa contratada e os gestores que permitiram a subcontratação total."
35.	Aos decisa acima acresço o Acórdão 983/2012-TCU-Plenário, de relatoria do ministro-substituto Augusto Sherman Cavalcanti, do qual transcrevo o seguinte excerto do Voto condutor daquela Decisão: 
"5.3.6. Em que pese já ter discordado dessa forma de cálculo do débito [utilização do preço pago aos subcontratados como parâmetro para o dano], conforme expus na proposta de deliberação condutora do Acórdão 10919/2011-TCU-Segunda Câmara, prolatado nos autos do TC-Processo 005.955/2011-4, um dos primeiros processos desse conjunto de auditorias que levei ao julgamento daquele Colegiado, entendo caber aqui considerações adicionais.
5.3.7. Naquele processo, que tratava de auditoria de mesmo objeto realizado no Município de Aratuba/CE, foi constatada irregularidade semelhante, a qual mereceu da equipe de auditoria proposta de conversão do processo em tomada de contas especial, com imputação de débito calculado da mesma forma como no presente caso. Naquela oportunidade, não acolhi de imediato a forma proposta de cálculo do valor do débito, ponderando que esse valor deveria ser obtido com base nos preços de mercado. De qualquer forma, tendo em vista principalmente a baixa materialidade do débito apontado naquele caso, deixei de acolher a proposta de conversão do processo em TCE.
5.3.8. É forçoso reconhecer, entretanto, que os preços de mercado para o cálculo do débito não poderiam ser diferentes daqueles propostos pela Secex/CE, ou seja, os preços praticados pelos efetivos prestadores dos serviços subcontratados. Obviamente, caso fosse realizada pesquisa junto a fornecedores de transporte escolar com capacidade de prestação de serviços dentro dos padrões aceitáveis, os preços obtidos seriam certamente superiores àqueles precariamente prestados nos casos analisados naquela e nesta auditoria. Não se poderia, portanto, utilizar como referência de preços para cálculo do débito serviços de padrões daqueles efetivamente prestados. Não há também como se abater desse débito eventuais custos de administração decorrentes da subcontratação, tendo em vista que essa subcontratação foi totalmente irregular, conforme já discutido nesta proposta de deliberação."
36.	Fixado este ponto, observo que, sem descurar do fato de que, em processos de Tomada de Contas Especial, cabe ao responsável produzir provas demonstrando o correto e regular emprego da verba federal, e ainda de que os relatórios, documentos e pareceres produzidos pela Controladoria-Geral da União possuem presunção de legitimidade, a irregularidade está bem circunstanciada na peça 10 (pp. 10/14) do Relatório de Demandas Externas daquele órgão de controle. 
37.	Consoante a tabela indicada na peça 10 (pp. 11/12) , elaborada com base em consulta a contratos de sublocação de 2013 e planilha fornecida pela Prefeitura de Jaguaretama/CE, foi listada a utilização de diversos veículos de passeio para o transporte - irregular - dos alunos.
38. 	Também não merece guarida a assertiva acerca da possível inviabilidade de defesa dado o transcurso temporal entre os fatos narrados e a presente data.
39.	Consoante jurisprudência desta Casa de Contas, o longo decurso de tempo para a instauração de TCE não é, por si só, razão suficiente para que seja presumido eventual prejuízo à ampla defesa, eis que o impedimento ao direito de se defender deve ser expressamente provado pela parte que o argui (Acórdão 9570/2015-TCU-Segunda Câmara, relator ministro Augusto Nardes) .
40.	Em adição, deve ser ressaltado que, nos termos do art. 6º, inciso II, da Instrução Normativa - IN/TCU 71/2012, a dispensa de instauração da respectiva TCE somente é justificada quando transcorrido mais de dez anos do fato gerador do débito e a primeira notificação do responsável:
"Art. 6º Salvo determinação em contrário do Tribunal de Contas da União, fica dispensada a instauração da tomada de contas especial, nas seguintes hipóteses: 
 (...) 
II - houver transcorrido prazo superior a dez anos entre a data provável de ocorrência do dano e a primeira notificação dos responsáveis pela autoridade administrativa competente;"
41.	Neste processo, não está assente nenhuma das condições acima elencadas, ou seja, a responsável não fez prova do efetivo prejuízo à sua defesa, mantendo-se meramente no campo argumentativo, e não houve o decurso de mais de dez anos entre os fatos narrados (exercício de 2013) e a sua notificação (exercício de 2019, peça 43) .  
42.	Desse modo, cumpre imputar à indigitada empresa, em solidariedade com a Sra. Ila Maria Pinheiro Nogueira Saraiva, o débito de R$ 65.720,23 (R$ 17.017,64, decorrente do superfaturamento no cálculo das rotas percorridas, somado a R$ 48.702,59, originado da subcontratação irregular do transporte) .
43.	Noutro giro, quanto à Sra. Ila Maria Pinheiro Nogueira Saraiva, uma vez que optou por não se defender, deve ser considerada revel, dando-se prosseguimento ao processo, nos termos do art. 12, § 3º, da Lei 8.443/1992.
44.	À ex-Prefeita cabe a responsabilidade pelo dano solidário com a firma Regad Serviços e Locação de Veículos Ltda., no montante de R$ 65.720,23. E, de forma individual, deve responder pelo quantum de R$ 166.961,59 (R$ 232.681,82 - R$ 65.720,23) , haja vista o apontamento da CGU de que os veículos utilizados para o transporte de alunos se encontravam em péssimo estado de conservação, o que impede a conclusão do atingimento do objetivo preconizado pelo Pnate.
45.	Sobre o tema, transcrevo o seguinte excerto da Proposta de Deliberação condutora do Acórdão 4474/2019-TCU-Segunda Câmara, de minha relatoria, que cuidou de situação semelhante a que ora se aprecia:
"10. A Resolução/CD/FNDE 12/2011, vigente à época, que estabelecia os critérios e as formas de transferência de recursos financeiros do Pnate, assim dispôs em seu art. 15: 
'Art. 15 Os recursos repassados à conta do PNATE destinar-se-ão:
 (...)  
II - a pagamento de serviços contratados junto a terceiros, obedecidas, por parte do prestador de serviço, as exigências previstas nos artigos 136 e 138 da Lei nº 9.503, de 1997, e observados os seguintes aspectos:
a) o veículo ou embarcação a ser contratado deverá obedecer às disposições do Código de Trânsito Brasileiro ou às Normas da Autoridade Marítima, assim como às eventuais legislações complementares no âmbito estadual, distrital e municipal;
b) o condutor do veículo destinado ao transporte de escolares deverá atender aos requisitos estabelecidos no Código de Trânsito Brasileiro e quando de embarcação, possuir o nível de habilitação estabelecido pela autoridade competente;
c) a despesa apresentada deverá observar o tipo de veículo e o custo, em moeda corrente no país, por quilômetro ou aluno transportado;'
11. Por sua vez a Lei 9.503/1997, que institui o Código de Trânsito Brasileiro, regulamenta a matéria da seguinte forma: 
'Art. 136. Os veículos especialmente destinados à condução coletiva de escolares somente poderão circular nas vias com autorização emitida pelo órgão ou entidade executivos de trânsito dos Estados e do Distrito Federal, exigindo-se, para tanto:
I - registro como veículo de passageiros;
II - inspeção semestral para verificação dos equipamentos obrigatórios e de segurança;
III - pintura de faixa horizontal na cor amarela, com quarenta centímetros de largura, à meia altura, em toda a extensão das partes laterais e traseira da carroçaria, com o dístico ESCOLAR, em preto, sendo que, em caso de veículo de carroçaria pintada na cor amarela, as cores aqui indicadas devem ser invertidas;
IV - equipamento registrador instantâneo inalterável de velocidade e tempo;
V - lanternas de luz branca, fosca ou amarela dispostas nas extremidades da parte superior dianteira e lanternas de luz vermelha dispostas na extremidade superior da parte traseira;
VI - cintos de segurança em número igual à lotação;
VII - outros requisitos e equipamentos obrigatórios estabelecidos pelo CONTRAN.
 (...)  
Art. 138. O condutor de veículo destinado à condução de escolares deve satisfazer os seguintes requisitos:
I - ter idade superior a vinte e um anos;
II - ser habilitado na categoria D;
III - (VETADO)  
IV - não ter cometido nenhuma infração grave ou gravíssima, ou ser reincidente em infrações médias durante os doze últimos meses;
V - ser aprovado em curso especializado, nos termos da regulamentação do CONTRAN.'
12. No Relatório de Demandas Externas 201505602 (peça 10, p. 51) consta a fotografia de veículos utilizados no transporte escolar. São camionetes, tipo F4000, D20, F250, F350, com bancos feitos de tábuas na carroceria. São veículos para transporte de carga, não servem para condução de passageiros e não atendem às disposições de segurança do Código de Trânsito Brasileiro.
13. O transporte de alunos em carrocerias de camionetes traz à memória, e com tristeza, o antigo 'pau de arara', caminhão com varas longitudinais na carroceria nas quais os retirantes nordestinos se agarravam nas migrações para outros estados. Nas carrocerias das camionetes, as crianças ficam vulneráveis a quaisquer tipos de acidentes, além de sofrerem com a exposição de chuva, sol, vento e poeira. 
 (...) 
15. Certamente, os recursos públicos do Pnate não se destinam ao custeio desse tipo de transporte escolar absolutamente irregular, ilegal e potencialmente perigoso à integridade física das crianças. O transporte de alunos da área rural para as escolas, sem a devida observância das normas de segurança do Código de Trânsito Brasileiro aplicáveis a esse tipo de transporte coletivo e das normas do Pnate expedidas pelo FNDE, não tem abrigo no Programa Nacional de Apoio ao Transporte Escolar, tampouco atende ao interesse público. 
16. A propósito, o Tribunal tem destacado a obrigatoriedade de o gestor dar pleno cumprimento às normas de segurança para a prestação de serviços de transporte coletivo de escolares. Eis alguns enunciados coletados da Jurisprudência Selecionada no TCU: 
'Os serviços de transporte escolar devem atender as exigências contidas no Código de Trânsito Brasileiro (Lei 9.503/1997) e nos normativos do Pnate expedidos pelo FNDE, a exemplo da Resolução FNDE 12, de 17/3/2011, em especial, as condições dos veículos e condutores contratados.'  (Acórdão 2177/2012-TCU-Plenário, rel. Min. Subst. André Luís de Carvalho)  
'Os veículos para transporte escolar devem cumprir as exigências do Código de Trânsito Brasileiro (Lei 9.503/1997) , em especial quanto aos quesitos de segurança estabelecidos.' (Acórdão 11907/2011-TCU-Segunda Câmara, rel. Min. Subst. Augusto Sherman Cavalcanti)  
17. Nos dois precedentes acima referenciados, as falhas foram constatadas em fiscalização realizada pelo TCU, havendo sido os responsáveis apenados com a multa do art. 58, inciso II, da Lei 8.443/1992.
18. Mais recentemente, por meio do Acórdão 10268/2018-TCU-Segunda Câmara (rel. Min. Subst. André Luís de Carvalho) , mencionado também na instrução da unidade técnica, o Tribunal considerou graves a utilização de veículos inadequados ao transporte coletivos de escolares e a falta de controle sobre a situação das carteiras de habilitação dos motoristas, dentre outras ocorrências, e determinou a citação do responsável para apresentação da defesa e/ou recolhimento do débito apurado. A seguir, reproduzo excerto do voto condutor do referido decisum: 
'5. Peço licença para, no presente momento, discordar da Secex-TCE e do Parquet especial, já que alguns documentos citados como ausentes nesta TCE mostram-se indispensáveis para a efetiva comprovação da regular consecução dos aludidos objetivos do Pnate, a exemplo da ausência dos controles de itinerários, de regularidade documental por parte dos prestadores de serviço (motoristas) e, ainda, da utilização dos veículos em condições de segurança inapropriadas.
6. Bem se vê que o eventual pagamento a partir de serviços realizados fora das especificações contratuais ou em dissonância com os normativos de trânsito e transporte seriam irregulares, podendo dar ensejo, sim, à subsistência do aludido dano ao erário.
7. Não por acaso, o Código de Trânsito Brasileiro reserva capítulo específico para a condução de escolares e, nele (Capítulo XIII) , disciplina não apenas os requisitos técnicos com as condições do veículo e do condutor, mas também os equipamentos obrigatórios de segurança, colocando a segurança do transporte como condição básica para que o serviço seja considerado adequado em sintonia com a Lei nº 8.987, de 1995.
8. Entendo, portanto, que, em vez do imediato arquivamento do presente feito, o TCU deve determinar a citação do ex-gestor responsável para que apresente as suas alegações de defesa e/ou recolha o valor do débito correspondente à totalidade dos recursos repassados ao aludido município, já que não restou comprovada a regularidade e a adequação dos dispêndios realizados com os recursos do Pnate em 2012.'
19. No presente caso, o Sr. [responsável] não enfrentou pontualmente a questão da execução inadequada do Pnate/2011. Limitou-se, em linhas gerais, a alegar que encaminhou a prestação de contas ao FNDE, o qual não apontou qualquer dano, desvio ou inexecução do objeto programado; fez licitação para a contratação dos prestadores de serviços de transporte escolar; e, por fim, considerou formais as falhas apontadas. 
20. Tais argumentos não justificam a utilização de veículos de carga para transportar crianças da área rural para a escola. O fato de haver encaminhado a prestação de contas ao FNDE e de ter recebido quitação do aludido Fundo não vincula o TCU em suas atividades de controle externo nem impede a CGU, em suas fiscalizações posteriores à entrega da prestação de contas, de relatar os achados de auditoria. 
21. Como visto acima, a utilização de veículos de carga para transporte de alunos, com motoristas sem devida habilitação específica, não atende às disposições de segurança do CTB nem às normas do Pnate, e, portanto, não constitui falha meramente formal, ao contrário, é grave o suficiente e impõe a impugnação dos serviços de transporte de escolares prestados de forma ilegal e inadequada, porquanto em nada atende ao interesse público." (grifo acrescido) 
46.	Também neste processo é possível verificar, a partir das fotografias constantes do Relatório de Demandas Externas da CGU, o péssimo estado de conservação de alguns dos veículos utilizados para o transporte dos alunos, o que, certamente, expôs os usuários ao risco de toda sorte de acidentes, podendo resultar, inclusive, em óbito de crianças e adolescentes (peça 10, pp. 36/37 e 39/40) .
47.	Nesse ponto, é importante deixar bem fixado que a responsabilidade da ex-Prefeita pelo uso de veículos inadequados no âmbito do Pnate engloba a totalidade do débito ora perquirido, ou seja, para além de responder solidariamente com a empresa contratada pelas irregularidades consubstanciadas em sobrepreço e superdimensionamento de rotas, a ex-chefe do Executivo também responde por ter possibilitado a prestação do serviço de transporte em condições de extrema precariedade, conforme constou, de forma expressa, no ofício de citação que lhe fora endereçado (peça 44) . 
48.	Com efeito, em que pese a firma Regad Serviços e Locação de Veículos Ltda. ter tido seu débito diminuído em cerca de R$ 38.000,00, pois demonstrou que o excesso apontado pela CGU nas rotas que percorrera era inferior ao que apontado inicialmente por aquele órgão de controle, tal valor não deve ser aproveitado em favor da ex-Prefeita. 
49.	À guisa de conclusão, as contas da Sra. Ila Maria Pinheiro Nogueira Saraiva e da empresa Regad Serviços e Locação de Veículos Ltda. devem ser julgadas irregulares, imputando-se-lhes o débito ora em discussão.
50.	Cabível, ademais, diante da gravidade dos fatos narrados e da reprovabilidade da conduta das responsáveis, aplicar-lhes a penalidade pecuniária insculpida no art. 57 da Lei 8.443/1992, sanção para a qual não há óbices nos termos do Acórdão 1441/2016-TCU-Plenário (relator ministro Benjamin Zymler, redator ministro Walton Alencar Rodrigues) , conforme apontado pela Secex/TCE nos itens 77 e 78 da instrução transcrita no Relatório precedente.
51. 	Oportuno, ainda, nos termos do § 7° do art. 209 do Regimento Interno/TCU, encaminhar cópia do Acórdão que sobrevier à Procuradoria da República no Estado do Ceará, para a adoção das medidas de sua alçada, bem como ao Fundo Nacional de Desenvolvimento da Educação, para ciência. 
	Ante o exposto, voto por que seja adotado o Acórdão que ora submeto a este Colegiado. 
T.C.U., Sala das Sessões, em 2 de março de 2021.
MARCOS BEMQUERER COSTA
Relator